【裁判字號】    97,訴,2164
【裁判日期】    980706
【裁判案由】    返還不當得利等
【裁判全文】
臺灣桃園地方法院民事判決              97年度訴字第2164號
原      告  丁○○○
訴訟代理人  林  凱    律師
複  代理人  蔡文燦    律師
被      告  甲○○
訴訟代理人  陳鄭權    律師
複  代理人  何豐行    律師
上列當事人間請求返還不當得利等事件，本院於民國98年6 月22
日言詞辯論終結，判決如下：
    主      文
被告應給付原告新臺幣貳拾伍萬參仟貳佰貳拾參元，及自民國九
十七年十二月二十四日起至清償日止，按週年利率百分之五計算
之利息。
原告其餘之訴駁回。
訴訟費用由被告負擔參分之壹，餘由原告負擔。
本判決第一項，得為假執行，但被告以新臺幣貳拾伍萬參仟貳佰
貳拾參元為原告預供擔保，得免為假執行。
原告其餘假執行之聲請駁回。
    事實及理由
壹、程序方面：
    按訴狀送達後，原告不得將原訴變更或追加他訴。但擴張或
    減縮應受判決事項之聲明者，不在此限，民事訴訟法第255
    條第1項第3款定有明文。本件原告起訴時聲明為被告應給付
    原告新台幣（下同）140萬3,223元，及自起訴狀繕本送達翌
    日起至清償日止，以年息百分之5計算之利息。嗣於98年5月
    19日具狀減縮聲明為被告應給付原告78萬8,223 元，及自起
    訴狀繕本送達翌日起至清償日止，以年息百分之5 計算之利
    息，揆諸前揭法文，核無不合。
貳、實體方面：
一、原告主張：被告為訴外人張琦偉之妻，原告為張琦偉之母，
    兩造為婆媳關係，被告自民國97年8 月18日起離家未歸，行
    蹤不明。丙○○前以其為會首組成一互助會，共38會份，每
    會份新台幣（下同）1 萬元，每月15日開標，會期自95年12
    月15日起至98年12月15日止（下稱系爭互助會），平時由被
    告代理丙○○收取會款及交付得標會款，惟被告憑藉收取及
    交付會款之機會，於96、97年間，私自陸續向如附表所示訴
    外人庚○○等6人借款，其中如附表編號3之訴外人壬○○於
    97年6月間，編號5之訴外人己○○於96年5月間、同年8月間
    、97年3 月間，未經會首及其他會員同意即分別將渠等於系
    爭互助會之1個會份、3個會份私下借標予被告，被告與壬○○、己○○雙方並約定由被告承繼渠等會份，惟被告突於97
    年8 月間離家，壬○○、己○○原應繳納會款無人支付，原
    告遂代被告分別繳納其承繼上開會份之會款10萬元、30萬元
    ；如附表編號2之訴外人戊○○○亦將其於系爭互助會中之1
    個會份，於96年2 月間未經會首及其他會員同意私下借標予
    被告，二人並約定96年2月標得會款由被告取得，96年3月後
    每期會款，戊○○○僅需支付8,500元即可，差額1,500元將
    由被告補足，而原告因此代被告繳納1萬5,000元會款。又被
    告其餘積欠如附表編號1、4之債務，亦因被告突然離家，各
    該債權人前來索債，原告遂出面代為清償之。另被告負欠編
    號6 之債務則由丙○○向原告借款後代為償還，丙○○復將
    該筆債權移轉予原告，並以起訴狀之送達代通知被告該債權
    移轉之事實。再者，被告積欠如附表編號7 所示訴外人聯邦
    商業銀行（下稱聯邦銀行）信用卡帳款8萬6,223元、信用貸
    款6萬7,000元，已為被告所自認，此債務亦由原告於97年12
    月10日代為清償。從而，被告無法律上原因而受有免除清償
    上揭債務之利益，原告因代償而受有金錢所有權之損害，且
    被告所受利益與原告損害間具有因果關係，故原告得依不當
    得利之法律關係，請求被告返還78萬8,223 元。此外，被告
    所提出之切結書雖係為真正，然丙○○於簽立切結書後已改
    過自新，並將薪資如數交由被告管理，並以夫妻贈與為由將
    其名下土地及建物應有部分二分之一移轉登記予被告，至被
    告其餘辯稱丙○○「以會養會」或在外積欠債務等情，均為
    捏造不實之事，為此，爰依民法第179 條提起本件訴訟。並
    聲明：(一)被告應給付原告78萬8,223 元及自起訴狀繕本送達
    翌日起至清償日止，以週年利率百分之5 計算之利息。(二)願
    供擔保，請准宣告假執行。
二、被告則以：訴外人丙○○前未善盡人夫責任，在外花天酒地
    ，並與婚外情女子來往多年，經被告得知後，為求家庭圓滿
    ，遂由訴外人丙○○於96年5 月17日訂立切結書乙紙，保證
    日後願改正，不再與婚姻情之女子有不當之接觸及聯絡。詎
    料，渠簽立上開切結書後，仍不思悔改，仍遂行花天酒地之
    慾望在外風流，然渠月薪收入僅4 萬餘元，為維持所需龐大
    支出，竟利用「以會養會」方式，四處邀集會員成立合會，
    並參與他人之合會，藉以籌措費用，另對渠積欠之龐大債務
    及合會規劃事務相應不理，被告身為渠之妻子，只好代為繳
    納渠合會會款及處理合會相關事務。是以，被告未因介入處
    理丙○○之債務關係而受有任何利益，亦未藉機向他人借款
    ，僅單純代渠交付合會會費，原告所稱如附表所示編號1至7
    之債務係被告向他人之借款云云，顯屬無稽，實則如附表所
    示債權人暨被告所提證明書之立書人，皆與丙○○間互以「
    以會養會」方式具有複雜之債權債務關係，故被告否認該等
    證明書之真實及如附表所示編號1至7之債務存在。此外，被
    告雖曾向聯邦銀行借款，惟該筆款項係用於清償丙○○之合
    會會費及對外債務，並非由被告私自捲款。綜上，原告所稱
    如附表所示之債權債務關係，除聯邦銀行之債務外，其餘皆
    係存在於丙○○與各該債權人間，故原告所清償之債務，應
    皆為清償其子即丙○○在外積欠之債務，原告竟謂對被告有
    支出費用以清償其積欠他人債務之行為，然所謂對被告具有
    非給付不當得利類型中之求償不當得利請求權，必須被告受
    有利益，始足當之，惟依上可知，受益者為丙○○，本件被
    告並未因原告之清償行為而受有利益，原告請求實無所據等
    語，資為抗辯。並聲明：(一)駁回原告之訴。(二)如受不利益判
    決，願供擔保免為假執行。
三、兩造不爭執之事項：
  (一)兩造係婆媳關係，訴外人丙○○則為被告之夫，嗣被告於97
    年8 月18日離開位於桃園縣桃園市○○○街之夫妻共同住所
    地。
  (二)被告前負欠聯邦銀行之信用卡消費墊款債務8萬6,223元及消
    費借貸款項6萬7,000元，業經原告於97年12月10日向聯邦銀
    行清償完畢，並獲該銀行核發代償證明書2紙。
  (三)原告執有訴外人庚○○、戊○○○、壬○○、辛○○、己○○等5人所出具內容記載略為：被告曾分別向上開各人借款
    ，並由原告代為清償完畢等語之證明書5 紙。原告復執有訴
    外人乙○○、丙○○所出具內容記載略為：被告曾向乙○○
    借款10萬元，嗣經丙○○代為清償完畢等語之證明書1 紙，
    及丙○○與原告所出具內容記載略以：丙○○清償被告向乙○○借款10萬元後，將對被告之債權讓與原告等語之證明書
    1 紙。
  (四)丙○○前以其為會首組成一互助會，共38會份，每會份1 萬
    元，每月15日開標，會期自95年12月15日起至98年12月15日
    止，訴外人己○○、壬○○及戊○○○皆參加此互助會。
四、原告主張被告負欠如附表所示編號1 至5 、7 之債務，業經
    原告代為清償完畢，且被告負欠編號6 之債務由丙○○代為
    清償後，將對被告之債權轉讓予原告等語，被告除不爭執附
    表編號7 所示之債務業經原告代償完畢外，其餘均堅詞否認
    在案，並以事實及理由欄貳之二所載等語置辯，而審究兩造
    所爭執之事項厥為：(一)被告有無因原告代為清償附表編號7
    之債務而受有利益？(二)被告與訴外人庚○○等6 人間有無如
    附表所示編號1 至6 之債務關係存在？(三)原告、訴外人丙○○是否確分別代為清償被告如附表所示編號1 至6 之債務，
    致被告受有利益？
五、茲就兩造爭執者，分述如下：
  (一)被告有無因原告代為清償附表編號7之 債務而受有利益？
    按無法律上原因而受有利益，至他人受損害者，應返還其利
    益，民法第179 條前段定有明文。是以，不當得利返還請求
    權成立要件為：1.無法律上原因。2.一方受有利益。3.他方
    受有損害。4.利益與損害之間有因果關係。在非給付型不當
    得利，此一因果關係尤應限於直接因果關係，即利益與損害
    之變動基於同一原因事實。次按不當得利之受領人，除返還
    其所受之利益外，如本於該利益更有所取得者，並應返還。
    但依其利益之性質或其他情形不能返還者，應償還其價額。
    民法第181條亦有明文。又按一方為他方清償債務，縱非基
    於他方之委任，他方既因一方之為清償，受有債務消滅之利
    益，他方又非有受此利益之法律上原因，自不得謂一方無不
    當得利之返還請求權，最高法院28年上字第1872號判例可資
    參照。本件原告未受被告委任，於97年12月10日逕代為清償
    被告積欠聯邦銀行消費墊款及消費借貸債務共15萬3,223元
    ，業已提出該銀行代償證明書2 紙，復為被告所不爭執，堪
    信為真。從而，被告所負此項債務既因原告為之清償而消滅
    ，揆諸前揭規定及判例意旨，則被告即受有債務因清償而消
    滅之利益，原告對其自有不當得利返還請求權。被告雖辯稱
    伊向聯邦銀行借貸之款項原用於清償訴外人丙○○之合會會
    費及對外債務，伊未因原告之清償而受有利益云云，然被告
    對此項辯詞並未舉證證明之，縱使為真，充其量僅為被告是
    否依其與丙○○間之法律關係向丙○○主張權利爾，而於原
    告代為清償被告對於聯邦銀行之債務，致被告受有債務清償
    而消滅之利益之事實要無任何影嚮，被告此項所辯，顯非可
    採。是以，被告因原告代為清償其對於聯邦銀行負欠15 萬
    3,223 元之債務，而受有該債務消滅之利益，原告自得依民
    法第179 條不當得利返還請求權請求被告返還之。
  (二)被告與訴外人庚○○等6 人間有無如附表所示編號1 至6 之
    債務關係存在？及原告、訴外人丙○○是否確分別代為清償
    被告如附表所示編號1至6之債務，致原告受有利益？
  1.按當事人主張有利於己之事實者，就其事實有舉證之責任，
    民事訴訟法第277條前段定有明文。次按稱消費借貸者，謂
    當事人一方移轉金錢或其他代替物之所有權於他方，而約定
    他方以種類、品質、數量相同之物返還之契約，民法第474
    條第1 項亦有明文，從而，金錢消費借貸為要物契約，除當
    事人間借貸意思表示合致外，尚以金錢之交付為特別要件，
    始能成立。準此，原告主張被告與庚○○、辛○○、乙○○
    間分別有如附表編號1、4、6 之金錢消費借貸關係，為被告
    所否認，原告自應就被告與庚○○等3 人間之消費借貸意思
    表示合致與其已交付借貸金錢之事實，負舉證之責。
  2.關於附表編號1 、4 之消費借貸關係部分，原告雖提出庚○○、辛○○分別出具之證明書各乙紙為憑，並聲請傳喚上開
    2 名證人，惟觀諸該2 紙證明書，雖各記載被告分別於97
    年4 月21日（庚○○）、同年7 月21日（庚○○）、96年間
    （辛○○）向渠等借款3 萬元、2 萬元、7 萬元，由原告於
    97年11月28日、同年10月25日代為清償完畢等語，並分別經
    庚○○等2 人簽名蓋章，然此等證明書為庚○○等2 人片面
    制作而成，並無證明書中所稱借用人即被告之簽名或蓋章，
    被告亦否認其內容之真正，自難僅以該2 紙證明書認定被告
    與庚○○等2 人間分別有前揭消費借貸關係合意與交付金錢
    之事實。至證人庚○○、辛○○雖於本院98年3 月16日行言
    詞辯程序時分別證稱：「伊是在97年4 月21日及97年7 月21
    日分別借給被告3 萬元、2 萬元。伊參加丙○○所招募的38
    人合會，4 月份那次得標，4 月21日當天被告拿伊應得會款
    30餘萬元至伊家，她開口借3 萬元，未立任何借據，伊直接
    從會款中交付3 萬元給她，當時在場並無其他人，伊有問她
    何時還，她說她會代伊繳納該合會結束前的3 次死會會款。
    7 月21日當天是她先打電話給伊，說要借2 萬元，伊答應後
    ，她就立刻載她女兒到伊住處社區樓下，他女兒下車在社區
    門口等，由她載伊到社區附近的ATM 提款機領2 萬元交給他
    ，此次亦無書立任何借據，她說她娘家給她一筆土地，要拿
    這借款去繳代書費，她哥哥有要賣這筆土地，伊向她說等拿
    到土地價款後在一併還伊5 萬元。」（庚○○）、「被告先
    後兩次總共跟伊借7 萬元，第一次是在96年底，被告打電話
    給伊說要借5 萬元，她當天是早上打電話，當天下午伊剛好
    要來桃園，伊就在國際路與文中路交岔口的一家眼鏡行交錢
    給他，並無書立借據，亦無約定何時還。第二次約為97 年5
    、6 月間，也是她先打電話給伊說要借2 萬元，伊也是在同
    一地點交錢給她，亦無書立任何借據，但被告有說隔月會先
    還一點錢，但至今這7 萬元被告未還，是由原告還的。」（
    辛○○）等語，惟證人庚○○2 人既為原告所稱上揭消費借
    貸關係之貸與人，與系爭消費借貸關係是否成立及本件訴訟
    結果亦有高度利害關係，其證言之採信與否仍應本於法院之
    自由心證，應用經驗法則及論理法則而為之，觀之證人庚○○、辛○○之證言內容，雖已述及被告分別向其2人 借款之
    金額、時間及地點等情，然業據被告否認之。按諸民間或一
    般友人之間借貸關係，除非為至親好友關係不予計較以外，
    通常在口頭約定貸與借款外，同時大多立下簡易字據或本票
    或其他各式不一之憑據，並約定還款時間。證人庚○○及辛○○既各證稱被告分別借款3 萬元、2 萬元及借款5 萬元、
    2 萬元等情，惟均無其他任何憑據可佐確實為真，可否以此
    等證言逕認定被告與庚○○等2 人間分別成立消費借貸關係
    合意與交付金錢等情，已屬有疑。復審酌證人劉德鎮證稱被
    告第一次借款5 萬元是在96年底，第二次借款2 萬元是在約
    97年5 、6 月間等語，與其制作與原告收執之證明書上載「
    本人96年間借錢甲○○七萬元正」等文字，互核之下，就被
    告向其第二次借款時間部分，亦見歧異之處。從而，自難以
    證人庚○○、辛○○之證詞，即認被告與其2 人分別有附表
    編號1 、4 之消費借貸關係。
  3.至關於附表編號6 之消費借貸關係部分，證人乙○○於本院
    98年5 月25日行言詞辯論程時證述：被告有向伊借過10萬元
    ，約在兩年多前，她來伊家向伊拿錢，伊叫她開立本票，她
    先生來還錢，才把本票還給他；高春蘭是伊的偏名，丙○○
    曾向伊召會，每月5 號的是3 個會，15日的是2 會，伊用春
    蘭這個名字去跟會等語綦詳，而稽之原告所提出形式真正性
    不為被告否認之本票1 紙，其上記載受款人為高春蘭、到期
    日為96年7 月19日、金額為10萬元，並有被告姓名之簽署、
    地址及身分證字號等文字，又原告提出系爭合會會單與手寫
    紙本，亦載有會員「高春蘭」之姓名，此均與證人乙○○前
    揭證言相符，是其證言堪以採信。原告主張此筆借貸時間係
    於96年3 月間，與證人乙○○證稱借貸時間係約於2 年多前
    等語相符，足徵被告與乙○○確有如附表編號6 之消費借貸
    關係，該債務並因丙○○代為清償而消滅，顯見被告就此部
    分受有債務消滅之利益無疑。
  4.按現行民法債編第19節之1 合會之相關規定（即民法第709
    條之1 條至709 條之9） ，係於89年4 月21日修正公布，自
    同年5 月5 日施行，此觀同日修正公布民法債編施行法第36
    條第2 項前段規定「民法債編修正條文及本施行法修正條文
    自中華民國89年5 月5 日施行」即明，是於民法債編修正施
    行日即89年5 月5 日後成立之合會，即有適用民法第709 條
    之1 條至709 條之9） 之餘地。次按會員非經會首及會員全
    體之同意，不得退會，亦不得將自己之會份轉讓於他人，民
    法第709 條之8 第2 項定有明文。是合會之會員，若未經會
    首及會員全體之同意，即擅自轉讓自己之會份予他人者，自
    不生轉讓會份之效力，會員仍負有交付會款之義務。本件原
    告主張系爭合會會期自95年12月15日起至98年12月15日止，
    並提出系爭合會會單1 紙與手寫紙本2 紙為憑，復為被告所
    不爭執，堪信為真，而系爭合會既成立於89年5 月5 日後，
    所生權利義務關係自應適用民法第709 條之1 條至709 條之
    9 之規定，先予敘明。
  5.關於附表編號3 之債務部分，原告固提出名義為壬○○之人
    所具狀之證明書乙紙為證，惟被告業已否認該證明書之形式
    真正性，而證人壬○○經本院多次傳喚結果，證人壬○○均
    以有事無瑕應訊為由而未到庭，原告訴訟代理人更於本院98
    年6 月22日行言詞辯論程序時捨棄傳喚，此外，原告復未就
    此提出任何積極事證以實其說，其空言主張自難採信。
  6.關於附表編號2 、5 債務部分，原告固亦提出己○○、戊○○○分別出具之證明書各乙紙為憑，並聲請傳喚上開2 名證
    人，惟觀諸該2 紙證明書，為己○○、戊○○○等2 人片面
    制作而成，並無被告之簽名或蓋章，被告亦否認其內容之真
    正，承前2.之說明，自難僅以該2 紙證明書認定被告與己○○、戊○○○間有證明書所載之會份讓與之事實。再者，縱
    依證人戊○○○、己○○先後於本院98年3 月16日、98年4
    月20日行言詞辯論時證述：「伊參加丙○○所招募的合會，
    會有38人，伊占1 個會份，採內標制每會1 萬元，每月15
    號開標，伊當天過來說叫伊的會份借她標，然後她以伊之名
    義以1,500 元的標金得標，當次會款都由她取得，我們約定
    伊只要繳8,500 元給被告，剩下1,500 元差額她要幫伊補足
    ，當時被告離家後我去找原告，他說伊仍照原約定繼續繳8,
    500 元即可，等到尾會結束，他會再給伊應得的37萬元。」
    （戊○○○）、「伊參加以丙○○名義招募合會，有3 個會
    份，每會1 萬元，3 個會份都是活會，現在都是死會，這3
    個會份都是借給被告標取，但是被告每次標取，就將伊為該
    會份繳納的活會會款連同標金通通退還給我，並稱她會負責
    該會份死會義務的履行。這3 個會份分別是96年5 月、8 月
    及97年3 月被標取的，3 次投標金各約1,200 元至1,300 元
    ，即我把會份讓給被告承繼，這件事我沒有告訴丙○○…」
    （己○○）等語，可認被告承受己○○、戊○○○於丙○○
    之會份，然此會份之讓與並未經會首及其他會員同意，依民
    法第709 條之8 第2 項規定，此等會份轉讓自不生效力，己○○、戊○○○仍負有繳納會款之義務，是以，原告主張其
    代被告繳納己○○等2 人原應納會款等情，縱使為真，則受
    有利益者應為仍負有繳納會款義務之己○○等2 人，換言之
    ，原告因代為繳納之會款所受損害，僅與己○○等2 人因此
    受有應交付會款債務消滅之利益間有直接因果關係，就被告
    本人而言，並無受有利益，亦無利益與損害間之直接關係可
    言。又退步言之，縱依證人戊○○○、己○○上開證述，可
    認被告與己○○等2 人間有會份讓與之事實，而被告確有未
    依其與己○○等2 人間會份讓與約定為渠等按時繳納會款之
    債務不履行為，而應對己○○等人因此所受之損害負擔賠償
    義務，惟據證人戊○○○、己○○於本院是日程序之證述，
    原告並未曾對己○○等2 人就關於系爭合會之糾葛為任何金
    錢之交付，則堪認被告並未受有任何債務消滅之利益，是以
    ，原告不得依不當得利返還請求權就附表所示編號2 、5 之
    債務金額，請求原告返還之。
  (三)綜上，原告代為清償被告積欠聯邦銀行信用卡消費墊款等債
    務共15萬3,233 元（如附表編號7） ，致原告受有債務消滅
    相當於15萬3,223 元利益，又原告受讓訴外人丙○○代被告
    清償其負欠訴外人乙○○消費借貸債務10萬元而對被告不當
    得利返還債權，自得依不當得利返還請求權請求被告返還25
    萬3,223 元。
六、從而，原告依不當得利返還請求權之法律關係，請求被告給
    付78萬8,223元及自起訴狀繕本送達翌日即97年12月24日起
    至清償日止，以週年利率百分之5計算之利息，於25萬3,223
    元及上開利息之範圍內，為有理由，應予准許，逾此部分請
    求，即屬無據，應予駁回。本件原告勝訴部分，兩造雖均陳
    明願供擔保請准宣告為假執行及免為假執行，惟原告勝訴部
    分，並未逾五十萬元，依民事訴訟法第389 條第1 項第5款
    規定，應依職權宣告為假執行，並就被告聲請部分酌定相當
    之擔保金額准許之；至原告敗訴部分，其假執行之聲請，因
    訴之駁回而失所附麗，應予駁回。末以、本件事證已臻明確
    ，兩造其餘攻擊防禦方法與判決結果不生影響，爰不另贅論
    ，併此敘明。
據上論結，本件原告之訴為一部有理由，一部無理由，依民事訴
訟法第79條、第389條第1 項5款、第392條第2項，判決如主文。
中   華   民   國      98      年     7    月    6    日
                         民事第二庭  法  官  石有為
上列正本證明與原本無異
如不服本判決，應於送達後20日內向本院提出上訴狀
                                     書記官  顏伯儒
中   華   民   國      98      年     7    月    6    日
┌─────────────────────────────────────────┐
│附表（原告主張）：                                              97年度訴字第2164號│
├──┬────┬────────┬─────┬───────┬──────────┤
│編號│債 權 人│   時       間  │金      額│ 代 償 時 間  │備                註│
│    │        │    （民國）    │（新台幣）│  （民國）    │                    │
├──┼────┼────────┼─────┼───────┼──────────┤
│1   │庚○○  │97年4月21日     │3萬元     │97年11月28日  │                    │
│    │        │97年7月21日     │2萬元     │97年11月28日  │                    │          │
├──┼────┼────────┼─────┼───────┼──────────┤
│2   │戊○○○│96年2月私下借標 │1萬5,000元│97年8月至98年 │戊○○○於系爭互助會│
│    │        │予被告          │          │5月           │有1個會份，與被告約 │
│    │        │                │          │              │定96年2月之標得會款 │
│    │        │                │          │              │由被告取得；96年3月 │
│    │        │                │          │              │後之每月會款則需被告│
│    │        │                │          │              │補足1,500元差額，而 │
│    │        │                │          │              │原告為被告共代繳10個│
│    │        │                │          │              │月上開差額，是計算式│
│    │        │                │          │              │為：1,500元×1個會份│
│    │        │                │          │              │×10個月＝15,000元。│
│    │        │                │          │              │                    │
├──┼────┼────────┼─────┼───────┼──────────┤
│3   │壬○○  │97年6月私下借標 │10萬元    │97年8月至98年 │訴外人壬○○於系爭互│
│    │        │予被告          │          │5月           │助會之1個會份，於借 │
│    │        │                │          │              │標後，該會份由被告承│
│    │        │                │          │              │繼，而原告為被告代繳│
│    │        │                │          │              │上開會份共10個月會款│
│    │        │                │          │              │，是計算式為：1萬元 │
│    │        │                │          │              │×1個會份×10個月＝ │
│    │        │                │          │              │10 萬元。           │
├──┼────┼────────┼─────┼───────┼──────────┤
│4   │辛○○  │96年間          │7萬元     │97年10月25日  │                    │
├──┼────┼────────┼─────┼───────┼──────────┤
│5   │己○○  │96年5月、8月間、│30萬元    │97年8月至98年 │訴外人己○○於系爭互│
│    │        │97年3月間私下借 │          │5月           │助會之3 個會份，於借│
│    │        │標予被告        │          │              │標後皆由被告承繼，而│
│    │        │                │          │              │原告為被告代繳上開會│
│    │        │                │          │              │份共10個月會款，是計│
│    │        │                │          │              │算式為：1萬元×3個會│
│    │        │                │          │              │份×10個月＝30萬元。│
│    │        │                │          │              │                    │
├──┼────┼────────┼─────┼───────┼──────────┤
│6   │乙○○  │96年3月間       │10萬      │97年10月25日  │                    │
│    │        │                │          │              │                    │
├──┼────┼────────┼─────┼───────┼──────────┤
│7   │聯邦銀行│                │15萬3,223 │97年12月10日  │信用卡帳款86,223元、│
│    │        │                │元        │              │信用貸款67,000元    │
│    │        │                │          │              │                    │
├──┼────┼────────┼─────┼───────┼──────────┤
│合計│        │                │78萬8,223 │              │                    │
│    │        │                │元        │              │                    │
│    │        │                │          │              │                    │
└──┴────┴────────┴─────┴───────┴──────────┘

司法院資訊處製作；財團法人民間司法改革基金會備份。
